【裁判字號】    98,交抗,175
【裁判日期】    980825
【裁判案由】    聲明異議
【裁判全文】
臺灣高等法院臺南分院交通事件裁定    98年度交抗字第175 號
抗  告  人  交通部公路總局嘉義區監理所麻豆監理站
法定代表人  鄒國珍
受  處分人  甲○○
上列抗告人因受處分人違反道路交通管理處罰條例案件聲明異議
，不服臺灣臺南地方法院中華民國九十八年七月六日裁定（九十
八年交聲字第五九三號），提起抗告，本院裁定如下：
    主  文
抗告駁回。
    理  由
一、抗告意旨略以：
  (一)本件事實俱如原裁定，抗告人並不爭執；惟原裁定理由以異
    議人已受緩起訴處分，撤銷原處分罰鍰部分，誠難信服。
  (二)依據法務部九十五年五月二十五日法律字第0950700393號函
    函示略以：「不起訴處分」包括「緩起訴處分」。緩起訴處
    分為一種便宜不起訴處分，檢察官為緩起訴處分時，依刑事
    訴訟法第二百五十三條之二第一項規定，對被告所為之指示
    及課予負擔，係一種特殊的處遇措施，並非刑罰。故刑事案
    件經檢察官為緩起訴處分確定後，宜視同不起訴處分確定，
    得依違反行政法上義務規定裁處，此為行政罰法第二十六條
    第一項所明定。
  (三)按行政罰法第二十六條第一項：「一行為同時觸犯刑事法律
    及違反行政法上義務規定者，依刑事法律處罰之。」，此所
    謂「依刑事法律處罰之」，應係指罪刑法定主義及刑事法律
    正當程序運作完成，始足當之。
  (四)綜上，本站認為緩起訴處分與上述條文所稱之「刑事處罰」
    仍屬有別。從而，本案依道路交通管理處罰條例第三十五條
    第一項第一款規定裁處行政罰鍰，於法並無牴觸，爰依同條
    例第八十七條第三項規定提起抗告，請求廢棄原裁定，另為
    適法之裁定云云。
二、原處分意旨略以：異議人即受處分人甲○○（下稱異議人）
    於民國九十八年一月七日二時許，駕駛車牌號碼J5-7856 號
    自用一般小客車，行經臺南縣安定鄉縣○○村中油
    加油站前時，與由第三人郭金隆駕駛之車牌號碼096-JF號營
    業曳引車擦撞肇事（未致人受傷）後，駕車離開現場，嗣經
    臺南縣警察局善化分局（下稱舉發機關）員警通知到案並施
    以酒測，測得其口中呼氣之酒精濃度為0.32mg/l，因已超過
    規定標準而經警製單舉發，嗣經移送機關即交通部公路總局
    嘉義區監理所麻豆監理站（下稱原處分機關）以其違規事實
    明確，依道路交通管理處罰條例第三十五條第一項第一款、
    第二十四條第一項第二款（原處分漏載第一項第二款）及違
    反道路交通管理事件統一裁罰基準表之規定，裁處異議人罰
    鍰新臺幣（下同）一萬九千五百元，吊扣駕駛執照十二個月
    ，並應參加道路交通安全講習等語。
三、聲明異議意旨略以：異議人於九十八年一月七日酒醉駕車而
    犯公共危險罪，已經緩起訴並向公益團體捐款一萬五千元，
    現又須繳納一萬九千五百元罰鍰，有違一事不二罰原則，為
    此聲明異議，請求撤銷原處分中應繳納罰鍰之金額等語。
四、原裁定意旨略以：
  (一)按九十五年二月五日生效之行政罰法第二十六條第一項規定
    ，一行為同時觸犯刑事法律及違反行政法上義務規定者，依
    刑事法律處罰之。但其行為應處以其他種類行政罰或得沒入
    之物而未經法院宣告沒收者，亦得裁處之。究其立法目的，
    無非以一行為同時觸犯刑事法律及違反行政法上義務規定時
    ，由於刑罰與行政罰同屬對不法行為之制裁，而刑罰之懲罰
    作用較強，故依刑事法律處罰，即足資警惕時，實無一事二
    罰再處行政罰之必要，且刑事法律處罰，由法院依法定程序
    為之，較符合正當法律秩序，應予優先適用，但罰鍰以外之
    沒入或其他種類行政罰，因兼具維護公共秩序之作用，為達
    行政目的，行政機關仍得併予裁處。然道路交通管理處罰條
    例第三十五條第八項明定：「前項汽車駕駛人，經裁判確定
    處以罰金低於本條例第九十二條第三項所訂最低罰鍰基準規
    定者，應依本條例裁決繳納不足最低罰鍰之部分」，參以該
    條項係於九十四年十二月二十八日增訂，並於九十五年三月
    一日施行，對照行政罰法第二十六條關於一事不二罰之規定
    ，係於九十四年二月五日公布，於九十五年二月五日施行，
    顯見該項規定之立法目的應係考量適用行政罰法第二十六條
    後，在酒後駕車違規應受刑事處罰者，刑事處罰額度低於行
    政罰之流弊。參酌大法官解釋釋字第五０三號所揭示：違反
    作為義務之行為，同時構成漏稅行為之方法而處罰種類相同
    者，如從其一重處罰已足達成行政目的時，即不得再就其他
    行為併予處罰，始符憲法保障人民權利之意旨，並未排除因
    前揭刑事處罰偏低所產生不合理之流弊而特別立法補繳差額
    之情形。
  (二)本件異議人上開酒駕行為，經檢察官依刑事訴訟法第二百五
    十三條之二第一項第四款規定為緩起訴處分，並命受處分人
    向公益團體捐款，受處分人係履行檢察官所為緩起訴處分命
    令，此等命令名義上雖非刑罰，但仍是一種特殊處遇措施，
    造成受處分人之財產減少，性質上亦屬剝奪人民財產權之處
    分，與刑事制裁無異，實質上為刑事處罰。故檢察官為緩起
    訴處分並命向公益團體捐款者，其捐款解釋上亦屬道路交通
    管理處罰條例第三十五條第八項所規定之罰金，監理機關雖
    不得再為行政裁處，惟若行為人所支付之緩起訴處分金，未
    達道路交通管理處罰條例第九十二條第三項所定最低罰鍰基
    準規定者，依該條例第三十五條第八項之規定，即須補繳不
    足最低罰鍰之部分，始為適法。參諸違反道路交通管理事件
    統一裁罰基準表之規定，對於駕駛人駕駛小型車，而其吐氣
    所含酒精濃度超過每公升0.25毫克以上未滿0.4毫克者，其
    最低應納罰鍰之數額為一萬九千五百元。本件異議人在刑事
    部分，業經檢察官為緩起訴處分，並經檢察官命向臺南觀護
    志工協進會捐款一萬五千元，而異議人於九十八年六月二十
    三日亦已履行上開緩起訴處分之負擔完畢，此有異議人提出
    之九十八年六月二十三日郵政跨行匯款申請書附卷可憑，並
    經本院依職權調取臺灣臺南地方法院檢察署九十八年度緩字
    第一０三九號緩起訴執行卷宗全卷核閱相符，尚不足一萬九
    千五百元之最低罰鍰，依上規定，本件受處分人行政罰罰鍰
    部分，應於扣除上開一萬五千元後，處以四千五百元罰鍰。
  (三)至原處分機關雖援引法務部九十五年五月二十五日法律字第
    0950700393號函，認行政罰法第二十六條第二項所稱「不起
    訴處分」，包括緩起訴處分，亦即是不起訴的一種，並非刑
    罰，應無行政罰法「一事不二罰」適用云云。然查：依刑事
    訴訟法第二百五十三條之一規定，有關緩起訴處分須具備：
    犯罪嫌疑充足、斟酌刑法第五十七條所列事項、為公共利益
    維護、以緩起訴為適當者（即適當性）等要件，核與不起訴
    處分要件尚屬有間。是如認行政罰法第二十六條第二項規定
    不起訴處分包含緩起訴處分，即已逾文義解釋範圍。又關於
    緩起訴處分要件及裁量基準，與不起訴處分相較，均有不同
    ，至多應僅得視緩起訴處分係暫緩起訴處分，而非不起訴處
    分。是基於前述諸多理由，緩起訴處分與行政罰法第二十六
    條第二項列舉之不起訴處分等情形迥然有別，無從遽為比擬
    而為相同之處置。另原處分機關認行政罰法第二十六條第一
    項所謂「依刑事法律處罰之」，應係指罪刑法定主義及刑事
    法律正當程序運作完成始足當之云云。然查緩起訴制度設計
    ，乃為使司法資源有效運用，填補被害人損害、有利被告或
    犯罪嫌疑人再社會化及犯罪特別預防等目的。爰參考日本起
    訴猶豫制度及德國附條件及履行期間暫不提起公訴制度，於
    本條增訂緩起訴處分制度，其適用範圍以被告所犯為死刑、
    無期徒刑或最輕本刑為三年以上有期徒刑以外之罪者，始有
    適用，其猶豫期間為一年以上三年以下，此觀刑事訴訟法第
    二百五十三條之一立法理由即明。故而，檢察官對於觸犯刑
    事法律之犯罪行為，於符合緩起訴要件者，為緩起訴處分，
    自當符合罪刑法定主義及刑事法律正當程序原則，原處分機
    關認緩起訴制度不受上開原則拘束，顯有誤解。
  (四)綜上所述，原處分機關就異議人所處罰鍰其中一萬五千元部
    分之行政裁罰，即有未洽，應由本院撤銷該部分處分並應為
    異議人不罰之諭知，以資適法；至於原處分中關於罰鍰四千
    五百元部分，於法並無違誤，從而，此部分之異議為無理由
    ，應予駁回。又原處分關於吊扣駕駛執照及道安講習部分，
    異議人並未聲明異議，不在本件審理之範圍內，附此敘明。
五、經查：
  (一)按汽車駕駛人飲用酒類後其吐氣所含酒精濃度超過每公升0.
    25毫克或血液中酒精濃度超過百分之0.05以上者，不得駕車
    ，道路交通安全規則第一百十四條第二款定有明文。又汽車
    駕駛人駕駛汽車經測試檢定酒精濃度超過規定標準者，處新
    臺幣一萬五千元以上六萬元以下罰鍰，並當場移置保管該汽
    車及吊扣其駕駛執照一年，道路交通管理處罰條例第三十五
    條第一項第一款亦有明文。而行政罰法第二十六條規定：「
    一行為同時觸犯刑事法律及違反行政法上義務規定者，依刑
    事法律處罰之。但其行為應處以其他種類行政罰或得沒入之
    物而未經法院宣告沒收者，亦得裁處之。前項行為如經不起
    訴處分或為無罪、免訴、不受理、不付審理之裁判確定者，
    得依違反行政法上義務規定裁處之。」即所謂一事不二罰原
    則，考其立法目的，無非以一行為同時觸犯刑事法律及違反
    行政法上義務規定時，由於刑罰與行政罰同屬對不法行為之
    制裁，而刑罰懲罰作用較強，依刑事法律處罰即足資警惕，
    無一事二罰再處行政罰必要，但罰鍰以外沒入或其他種類行
    政罰，因兼具維護公共秩序作用，為達行政目的，行政機關
    仍得併予裁處。
  (二)次按被告所犯為死刑、無期徒刑或最輕本刑三年以上有期徒
    刑以外之罪，檢察官參酌刑法第五十七條所列事項及公共利
    益維護，認以緩起訴為適當者，得定一年以上三年以下緩起
    訴期間為緩起訴處分，其期間自緩起訴處分確定日起算。又
    緩起訴處分係介於起訴及微罪職權不起訴間緩衝制度設計。
    其具體效力依刑事訴訟法第二百六十條規定，於緩起訴處分
    期間屆滿未經撤銷者，非有同條第一款或第二款情形之一，
    不得對於同一案件再行起訴，即學理上所稱實質確定力，此
    時原處分機關若依法為行政裁決，無異將使受處分人同時遭
    受行政處罰及刑罰，顯與行政罰法第二十六條規定立法意旨
    相違背。且檢察官依刑事訴訟法第二百五十三條之二第一項
    第四款規定為緩起訴處分，命被告向公益團體捐款者，被告
    係履行檢察官為緩起訴處分命令，此等命令名義上雖非刑罰
    ，但仍是一種特殊處遇措施，會產生未經裁判即生終局處理
    案件實質效果，性質上已係實質制裁，造成被告財產減少影
    響，亦即性質上處分金與罰金無異，足見緩起訴處分係刑事
    處罰。況行政罰法第二十六條第一項僅規定：「依刑事法律
    處罰之」。並未明定應依刑法第三十三條、第三十四條所定
    主從刑罰種類科罰，檢察官命令被告捐款金錢給付性質上既
    屬處分金，而為實質刑事制裁，自與行政罰法第二十六條第
    一項依刑事法律處罰規定，尚無扞格。故上開行政罰法第二
    十六條第二項，既未明列緩起訴處分，自不宜擴張解釋，且
    緩起訴處分要件、效果及性質，均與不起訴處分不同，應屬
    刑事處罰之一種，自無適用行政罰法第二十六條第二項規定
    餘地。從而，經檢察官為緩起訴處分行為，如同時違反行政
    法上義務規定，因已有刑事處罰，此時行政機關若另行依法
    行政裁罰，無異一罪二罰。參酌行政罰法第二十六條立法意
    旨，違反行政法上義務行為，若同時亦經檢察官另為緩起訴
    處分時，行政機關應不得就同一行為，再為與刑罰相類罰鍰
    處分。
  (三)本件受處分人甲○○於九十八年一月七日二時許，駕駛車牌
    號碼J5-7856 號自用小客車，行經臺南縣安定鄉縣○○村中油加油站前時，與由第三人郭金隆駕駛之車牌號碼
    096-JF號營業曳引車擦撞肇事（未致人受傷）後，駕車離開
    現場，嗣經臺南縣警察局善化分局（下稱舉發機關）員警通
    知到案並施以酒測，測得其口中呼氣之酒精濃度為0.32mg/l
    ，因已超過規定標準而經警製單舉發，嗣經移送機關即交通
    部公路總局嘉義區監理所麻豆監理站（下稱原處分機關）以
    其違規事實明確，依道路交通管理處罰條例第三十五條第一
    項第一款、第二十四條第一項第二款（原處分漏載第一項第
    二款）及違反道路交通管理事件統一裁罰基準表之規定，裁
    處異議人罰鍰新臺幣（下同）一萬九千五百元，吊扣駕駛執
    照十二個月，並應參加道路交通安全講習等情，有臺南縣警
    察局九十八年一月七日南縣警交字第M00000000 號舉發違反
    道路交通管理事件通知單及原處分機關九十八年五月八日麻
    監裁罰字第裁75-M00000000號裁決書各一紙在卷可稽（附於
    原審卷第十頁、第十二頁），且為受處分人所不否認，應可
    認定。而受處分人之刑事部分，業經檢察官為緩起訴處分，
    並命向財團法人臺南觀護志工協進會捐款一萬五千元，而受
    處分人於九十八年六月二十三日已履行上開緩起訴處分之負
    擔等情，此有緩起訴處分書、臺灣高等法院被告前案紀錄表
    （記載：緩起訴處分應執行罰金新臺幣一萬五千元，罰金繳
    清日期：九十八年六月二十三日）、緩起訴處分金收據附卷
    可憑。（參原審卷第八頁、第十四頁、第十六頁）又本件原
    處分裁決日期為九十八年五月八日，然受處分人已因同一案
    件，經檢察官於九十八年三月三十一日為緩起訴處分。依上
    說明，行政罰法第二十六條第二項規定，於經緩起訴處分情
    形不適用，則原處分機關對受處分人酒後駕車違規行為，逕
    為裁處罰鍰一萬九千五百元部分，就受處分人已繳納一萬五
    千元捐款部分，即有一行為同時遭到刑事處罰及行政裁罰雙
    重不利益，核與行政罰法第二十六條第一項規定有違，難認
    允當。
  (四)又違反道路交通管理處罰條例第三十五條第一項、第三項或
    第四項汽車駕駛人同時違反刑事法律者，經裁判確定處以罰
    金低於本條例第九十二條第三項所訂最低罰鍰基準規定者，
    應依本條例裁決繳納不足最低罰鍰部分，道路交通管理處罰
    條例第三十五條第八項、第九十二條第三項分別定有明文。
    再者，依違反道路交通管理事件統一裁罰基準及處理細則第
    二條所定「違反道路交通管理事件統一裁罰標準表」（九十
    七年四月十四日版），駕駛人吐氣所含酒精濃度超過每公升
    0.25毫克以上未滿0.4 毫克者，小型車駕駛人於期限內繳納
    或到案聽候裁決者，處最低罰鍰一萬九千五百元，並吊扣駕
    駛執照十二月。本件受處分人甲○○在刑事部分，業經檢察
    官為緩起訴處分，並經檢察官命向公益團體捐款一萬五千元
    ，顯不足四千五百元最低罰鍰。依前揭規定，本件受處分人
    行政罰罰鍰部分，應於扣除上開一萬五千元後，處以四千五
    百元罰鍰，原裁定結論部分認受處分人僅須就四千五百元部
    分繳納，核屬正當。
  (五)至抗告意旨謂：緩起訴處分與刑事處罰仍屬有別，本案依道
    路交通管理處罰條例第三十五條第一項第一款規定裁處行政
    罰鍰於法並無牴觸云云。惟查：被告履行檢察官緩起訴之處
    分命令，名義上雖非刑罰，但仍是一種特殊的處遇措施，造
    成被告財產減少或義務增加，性質上亦屬干預人民自由及財
    產之處分，與刑事制裁無異，實質上為刑事處罰。行政處罰
    之罰緩，與緩起訴處分之向公益團體捐款，雖其處罰之依據
    、目的及法律效果均有所不同，然對人民而言，均係財產之
    減少，具有相同之處罰效果。參酌刑法第二條第一項、第二
    項規定，就拘束人身自由之保安處分與刑罰，雖其依據、目
    的及法律效果不同，但於拘束人身自由則同一，於法律變更
    時，均須適用最有利於行為人之法律之意旨，均以保護人民
    法律上權益為最高宗旨。是行政罰之罰鍰及刑事處分之捐款
    ，二者要件雖不同，但均減少人民財產，當然仍為行政罰法
    第二十六條所規範。但罰鍰及捐款既同屬金錢之處罰，是以
    就已處罰之金額部分，不得重覆處罰，始為適法。是原裁定
    據此適用法律，撤銷原處分關於罰鍰一萬五千元部分，並應
    為受處分人不罰之諭知，於法並無違誤。
  (六)另抗告人援引法務部於九十五年五月二十五日以法律字第09
    50700393號函示，認行政罰法第二十六條第二項所稱不起訴
    處分包括緩起訴處分，是不起訴一種，並非刑罰，應無行政
    罰法一事不二罰適用云云。然法院對於各機關就其職掌所作
    有關法規釋示之行政命令，固可予以引用，但仍應就具體案
    情，依其獨立確信之判斷，適用法律，表示適當之不同意見
    ，並不受其拘束，迭經司法院大法官會議解釋在案（司法院
    大法官釋字第一三七號解釋、釋字第二一六號解釋、釋字第
    四０七號解釋、釋字第五三０號解釋參照）；經細繹上揭公
    函內容，並未具體說明憑以認定之法理及規範依據為何，則
    基於上揭司法院大法官會議解釋意旨及前述之說明，本院自
    得依據學理、法律規範，妥為解釋認定，不受上述公函見解
    之拘束。準此，本院認為：(1)刑事訴訟法第二百五十三條之
    一規定，有關緩起訴處分須具備：犯罪嫌疑充足、斟酌刑法
    57 條 所列事項、為公共利益維護、以緩起訴為適當者（即
    適當性）等要件；核與不起訴處分要件尚屬有間。是如認行
    政罰法第二十六條第二項規定不起訴處分包含緩起訴處分，
    即已逾文義解釋範圍。(2)又關於緩起訴處分要件及裁量基準
    ，與不起訴處分相較，均有不同，至多應僅得視緩起訴處分
    係暫緩起訴處分，而非不起訴處分。(3)行政罰法第二十六條
    第二項規定，既未明文包含緩起訴處分，對人民不利益規定
    ，自不得任意擴張適用，而逕認行政罰法第二十六條第二項
    規定，於經緩起訴處分亦有適用。上開交通部及法務部函示
    ，認緩起訴處分亦屬行政罰法第二十六條第二項不起訴處分
    ，尚有誤會。
  (七)綜上，原審認原處分關於裁處罰鍰一萬九千五百元其中一萬
    五千元部分，有行政罰法第二十六條規定一事不二罰適用。
    依道路交通管理處罰條例第三十五條第八項、第九十二條第
    三項規定，汽車駕駛人同時違反刑事法律者，經裁判確定處
    以罰金，低於本條例第九十二條第三項所訂最低罰鍰基準規
    定者，則應依本條例裁決，繳納不足最低罰鍰部分。本件受
    處分人依檢察官緩起訴處分命令，僅向公益團體繳納一萬五
    千元捐款，與上開最低罰鍰一萬九千五百元相較，顯尚不足
    四千五百元。依上規定，自應由受處分人再繳納罰鍰四千五
    百元。是抗告人稱受處分人應繳納上開裁處罰鍰一萬九千五
    百元全額，並就原審裁定撤銷原處分其中罰鍰一萬五千元部
    分提起抗告，為無理由，應予駁回。
六、據上論斷，應依刑事訴訟法第四百十二條、道路交通案件處
    理辦法第二十六條，裁定如主文。
中    華    民    國    98    年    8     月    25    日
                  刑事第六庭    審判長法  官  董武全
                                      法  官  沈揚仁
                                      法  官  曾文欣
以上正本證明與原本無異。
不得再抗告。
                                      書記官  馬愛君
中    華    民    國    98    年    8     月    25    日


司法院資訊處製作；財團法人民間司法改革基金會備份。
